【裁判字號】    99,簡上,333
【裁判日期】    991018
【裁判案由】    遷讓房屋 等
【裁判全文】
臺灣高雄地方法院民事判決             99年度簡上字第333號
上  訴  人  丙○○
被上訴人    乙○○
訴訟代理人  甲○○
上列當事人間請求遷讓房屋事件，上訴人對於民國99年7 月9 日
本院99年度岡簡字第186 號第一審判決提起上訴，本院於民國99
年10月4 日言詞辯論終結，判決如下：
    主      文
原判決關於命上訴人給付被上訴人超過新臺幣伍仟元本息部分，
及該部分假執行之宣告，暨訴訟費用之裁判（除確定部分外），
廢棄。
上開廢棄部分，被上訴人在第一審之訴及假執行之聲請均駁回。
其餘上訴駁回。
第一審（除確定部分外）、第二審訴訟費用由上訴人負擔十分之
一，餘由被上訴人負擔。
    事實及理由
一、被上訴人主張：被上訴人前於民國98年11月25日將門牌高雄
    縣燕巢鄉○○路130 號房屋（下稱系爭房屋）出租予上訴人
    ，約定租期自98年11月25日起至104 年11月25日止，每月租
    金為新臺幣（下同）10,800元，應於每月20日給付，押租金
    20,000元（下稱系爭租約）。上訴人除繳交押租金20,000元
    外，自98年12月起僅繳納部分租金，其中98年12月7,800 元
    、99年1 月800 元、同年2 月24日4,800 元、同年3 月29日
    4,800 元，迄至99年3 月共積欠租金達25,000元，已達2 個
    月租額。經被上訴人於99年3 月25日寄函限期催告，並載明
    如未依期結清欠繳租金，即終止租賃契約之意旨，上訴人於
    99 年3月26日收受該函，仍然拒付；被上訴人嗣於99年4 月
    5 日寄函要求上訴人於文到7 日交還系爭房屋，否依系爭租
    約約定應按日賠償違約金1,500 元；雖上訴人於99年4 月7
    日收受該函，然未予置理。上訴人應給付未付租金25,000元
    ，及自99年4 月15日起至6 月15日搬遷日止，共計62日合計
    93,000元之違約金。為此，爰依系爭租約法律關係提起本訴
    。並聲明：(一)上訴人應給付被上訴人118,000 元，及其中25
    ,000元部分加計自訴狀繕本送達之翌日（即99年5 月18日）
    起，至清償日止，按年息5%計算之利息。(二)願供擔保，請准
    宣告假執行。
二、上訴人則以：上訴人於搬遷時曾與被上訴人書立和解書，被
    上訴人已表示不再為任何求償，且上訴人支出裝潢費用3 萬
    餘元，亦經被上訴人同意抵銷等語置辯。
三、原審經審理結果，判決上訴人應給付欠租25,000元，及自99
    年4 月15日起至6 月15日搬遷日止，共計62日違約金31,000
    元，合計為56,000元，並其中25,000元加計自99年5 月18日
    起至清償日止，按年息5%計算之利息，而駁回被上訴人其餘
    之請求（被上訴人就敗訴部分未上訴，已確定）。上訴人就
    其敗訴部分不服，提起上訴，除援引於原審所為陳述及主張
    外，另補述：上訴人確實自98年12月起至99年3 月止合計短
    付25,0 00 元租金，惟系爭房屋有漏水、壁癌、馬桶不通及
    水塔掉落等瑕疵，經向被上訴人催告修繕，未獲置理，甚多
    次帶人騷擾上訴人，阻止修繕工程進行，教唆他人打傷上訴
    人，導致裝璜工程無法進行；且上訴人修繕系爭房屋花費
    34, 500 元，應可抵銷租金，無庸再為給付等語。並於本院
    聲明：(一)原判決不利於上訴人部分廢棄。(二)上開廢棄部分，
    被上訴人在第一審之訴駁回。(三)第一、二審訴訟費用由被上
    訴人負擔。被上訴人答辯聲明：(一)駁回上訴。(二)第二審訴訟
    費用由上訴人負擔。
四、兩造不爭執之事項：
  (一)被上訴人於98年11月25日將系爭房屋出租予上訴人，約定租
    期自98年11月25日起至104 年11月25日止，每月租金10,800
    元，押租20,000元，租金應於每月20日前繳納，有系爭租約
    在卷可憑（見原審卷第13頁至第14頁）。
  (二)上訴人自98年12月起僅給付部分租金，其中98年12月7,800
    元、99年1 月800 元、99年2 月24日4,800 元、3 月29日4,
    800 元，迄至99年3 月止積欠25,000元租金，有存摺明細附
    卷足稽（見原審卷第52頁至第55頁）。
  (三)系爭房屋部分牆壁有壁癌現象，有照片3 幀在卷足參（見本
    院卷第8 頁）。
  (四)上訴人於98年12月14日以橋頭郵局第160 號存證信函催告被
    上訴人於98年12月15日14時前完成壁癌修復，被上訴人於98
    年12月15日中午12時許接獲前開存證信函，有橋頭郵局第16
    0 號存證信函在卷可證（見原審卷第31頁至第32頁）。
  (五)被上訴人於98年12月16日以高雄蓬萊路郵局第60號存證信函
    通知將雇工修繕，惟因上訴人門禁深鎖無法進入施工；嗣被
    上訴人於99年1 月5 日寄發高雄鹽埕郵局第1 號存證信函，
    通知上訴人前開橋頭郵局存證信函所給予修繕期限顯屬無理
    ，並否認上訴人所稱修繕費用，亦不同意抵扣未付租金，有
    高雄蓬萊路郵局第60號及鹽埕郵局第1 號等存證信函暨回執
    附卷足參（見原審卷第33頁至第35頁、第40頁至第43頁）。
  (六)被上訴人於99年3 月25日以鹽埕郵局第63號存證信函對上訴
    人催繳租金，限上訴人於5 日內繳清欠租，並表示逾期不理
    ，將強制執行收回系爭房屋，上訴人於99年3 月26日收受該
    存證信函，有鹽埕郵局第63號存證信函暨回執可證在卷可憑
    （見原審卷第56頁至第57頁）。
  (七)被上訴人於99年4 月5 日以鹽埕郵局第71號存證信函限上訴
    人於7 日搬離系爭房屋，上訴人於99年4 月7 日收受該存證
    信函，有鹽埕郵局第71號存證信函暨回執附卷足稽（見原審
    卷第58頁至第59頁）。
  (八)兩造於99年6 月15日合意終止系爭租約，上訴人並於當日交
    還系爭房屋，有房屋點交切結書在卷可參（見原審卷第69頁
    ）。
五、本件之爭點：系爭租約何時、何因終止？被上訴人依據系爭
    租約法律關係，請求上訴人給付積欠租金25,000元及違約金
    31,000元，是否有據？
六、本院得心證之理由：
  (一)按承租人租金支付有遲延者，出租人得定相當期限，催告承
    租人支付租金，如承租人於其期限內不為支付，出租人得終
    止契約。租賃物為房屋者，遲付租金之總額，非達2 個月之
    租額，不得依前項之規定，終止契約。其租金約定於每期開
    始時支付者，並應於遲延給付逾2 個月時，始得終止契約，
    固為民法第440 條第1 項、第2 項所明文。另按土地法第10
    0 條第3 款關於擔保押租金抵償租金之規定，雖僅就未定有
    期限之租賃而設，惟本條款之立法目的，乃係為保障社會經
    濟地位通常處於相對弱勢之承租人所為之規定，俾免其僅因
    暫時未能繳付租金，即遭出租人據以終止租約而受有流離失
    所之危險，間接耗損社會成本。雖本條款於立法之初僅就未
    定有期限之租賃契約為規範，並未擴及適用於定有期限之租
    賃契約。惟不論處於定期或不定期之租賃契約關係，承租人
    於社會經濟地位中，均處於相對弱勢之態勢絲毫無異，自不
    因契約是否定有期限，而致使承租人之客觀生活水準與經濟
    條件有所消長。是以其文義解釋本條款，固無明文規定得適
    用於定有期限之租賃契約，惟基於相同事務，應為相同之處
    理之衡平法理，應認為已定有期限之租賃契約亦得類推適用
    本條之規定，亦有司法院院解字第4075號解釋、最高法院44
    年度台上516 號判例意旨可資參照，合先敘明。
  (二)依系爭租約所載，系爭房屋租期自98年11月25日起至104 年
    11月25日止，為定有期限之租賃契約，揆諸前揭說明，系爭
    租約應有土地法第100 條第3 款規定之適用，即出租人即被
    上訴人須以承租人即上訴人所積欠之租金總額，以具有擔保
    性質之押租金抵償後，賸餘租金仍達2 月以上者，始得終止
    租約。經查，上訴人僅繳納98年11月該第1 期租金及押租金
    20,000元後，自98年12月起僅繳納部分租金，迄至99年3 月
    止，合計積欠25,000元租金，雖為上訴人所不爭執，堪信為
    實。被上訴人於99年3 月25日寄發鹽埕郵局第63號存證信函
    催告上訴人於文到5 日內繳清欠租，該意思表示於同年26日
    送達予上訴人，然斯時兩造尚有前開押租金存在，上訴人並
    未扣抵該押租金等情，亦為兩造所不爭執（見本院卷第57頁
    、第59頁）。則被上訴人既已收取押租金，自應依上揭法條
    之規定，先行以該押租金20,000元為抵償上訴人所積欠之租
    金，於抵償後，上訴人累積欠繳租金之總額若仍逾2 月以上
    ，始得終止系爭租約。據此計算結果，如被上訴人將該20,
    000 元押租金扣抵未付租金25,000元，上訴人未付租金僅為
    5,000 元，自未達首揭所規定2 個月未付租金數額甚明。是
    被上訴人既未以押租金抵償上訴人所積欠租金，隨即於99年
    4 月5 日以鹽埕郵局第71號存證信函對上訴人為終止租約之
    意思表示，該租約終止之意思表示，難謂合於土地法之上揭
    規定，自不生合法終止租約之效力。
  (三)承前所述，既認被上訴人於99年4 月5 日以鹽埕郵局第71號
    存證信函對上訴人為系爭租約之終止，不生合法終止效力。
    惟兩造於99年6 月15日簽署房屋點交切結書，依該切結書所
    載「丙○○先生（即上訴人）向乙○○先生（即被上訴人）
    承租高雄縣燕巢鄉○○路130 號房屋，願於99年6 月15日無
    條件清空並返還房屋予所有權人，經房屋所有權人拍照同意
    點交，即日起無條件交還房屋，房屋所有權人願同時撤回就
    遷讓房屋之告訴，恐口說無憑，特立此據。」等語（見原審
    卷第69頁），核該切結書內容之文意，雖未載明「終止租約
    」等文句，惟據兩造於本院審理時，均自承該切結書之真意
    即為合意終止租約等語（見本院卷第59頁），是以，系爭租
    約自99年6 月15日始由兩造合意終止之事實，即可認定。
  (四)次查，系爭租約第2 條雖載明「租期屆滿或中途終止租約時
    ，乙方（即上訴人）應即搬遷，將租賃物以原狀交還甲方（
    即被上訴人），不得有任何要求，如有遲延，每逾限一日，
    應給付甲方新臺幣壹仟伍佰元之違約金。」（見原審卷第13
    頁），惟依該約定文義所稱「租期屆滿」，當指「約定租期
    屆滿」；另「中途終止租約」，自當係合法終止租約甚明，
    若他造違法終止租約，自不符合該約定所稱「終止租約」之
    意甚明。被上訴人主張因上訴人已積欠2 月以上租金，經先
    以前開鹽埕郵局第63號存證信函催告上訴人限期繳付租金，
    因未獲上訴人置理，進以鹽埕郵局第71號存證信函終止系爭
    租約，命上訴人於收受信函後7 日內搬遷，而上訴人於99年
    4 月7 日收受該意思表示等情，雖為兩造所不爭執，並有前
    開存證信函在卷可參。惟被上訴人所為終止租約之意思表示
    於法有違，自不生終止契約之效力，為前已論。是認系爭租
    約既於99年4 月7 日未生合法終止之效力，該契約效力仍然
    存續，上訴人於租約存續期間，續為系爭房屋之使用收益，
    於法有據，難認有何違約情事。此外，系爭租約嗣經兩造於
    同年6 月15日合意終止，上訴人亦於當日搬離，除為前開切
    結書載明外，亦據被上訴人於原審審理時以言詞撤回遷讓房
    屋之請求可證（見原審卷第67頁）。從而，難認上訴人有違
    反系爭租約第2 條所約定，應給付違約金予被上訴人情事甚
    明，被上訴人主張上訴人應給付違約金31,000元，自屬無據
    ，不應准許。
  (五)次按出租人應於租賃關係存續中，使系爭租賃物隨時保持其
    合於約定使用、收益之狀態，且於租賃物有修繕之必要時，
    由出租人負擔修繕責任。承租人亦得定相當之期限，催告出
    租人修繕，如被出租人於期限內不為修繕者，承租人尚非不
    得自行修繕，並請求出租人償還其費用或於租金中扣除之，
    分為民法第423 條、第429 條及第430 條所明文。惟依前開
    規定，令出租人負有修繕責任之前提，仍應以承租人已「通
    知」出租人、並給予「相當期限」使之修繕，而出租人逾期
    仍拒不修繕，承租人始得自行修繕，並請求出租人就該費用
    予以償還或於租金中扣除。上訴人主張系爭房屋有壁癌、漏
    水、馬桶不通及水塔掉落等瑕疵，經向被上訴人催告修繕，
    未獲置理，致支出修繕費用34,500元，應可抵銷未付租金等
    語，惟為被上訴人所否認。於此，即有審究上訴人所指稱系
    爭房屋是否確存有上開瑕疵，及上訴人所為修繕催告，是否
    合於上揭法條之要求，進得主張修繕費用抵扣租金之必要，
    茲分述如下：
    1.壁癌部分：上訴人主張系爭房屋因有壁癌瑕疵，曾以存證
      信函催告被上訴人修復一情，固提出橋頭郵局第160 號存
      證信函為證（見原審卷第31頁至第32頁）。惟依該存證信
      函所載，上訴人係於98年12月14日寄發予被上訴人，催告
      被上訴人應於98年12月15日14時前完成壁癌修復，被上訴
      人係於98年12月15日中午12時許接獲前開存證信函等情，
      為兩造所不爭執。是查，被上訴人收受上揭存證信函之日
      期為同年月15日中午12時，而依該函內容所載，上訴人竟
      要求被上訴人須於當日14時前完成壁癌修復，易言之，被
      上訴人僅有2 小時可至系爭房屋勘查是否確有上訴人所稱
      瑕疵，進雇工修繕，上訴人所給予「2 小時」，顯難認屬
      「合理相當」之修繕期限，是上訴人前開通知，是否合於
      前開規定，非無疑義。況以，被上訴人於接獲上揭存證信
      函後，旋於翌日（即98年12月16日）函覆上訴人，表明就
      系爭房屋壁癌將雇工修繕，惟因門禁深鎖無法進入施工，
      亦據其提出高雄蓬萊路郵局第60號存證信函（見原審卷第
      33 頁 至第34頁），並為上訴人所不爭執，足證被上訴人
      並未有消極不予理會上訴人請求修繕等情，難認上訴人得
      將防癌壁板之費用，扣抵所積欠租金。
    2.洗手台、馬桶損壞部分：上訴人主張就前開瑕疵曾寄發存
      證信函通知上訴人予以修復，惟為被上訴人所否認，上訴
      人自應就曾有為通知之事實負舉證責任，惟上訴人就此並
      未提出相關舉證，自難認上訴人已盡民法第430 條所定之
      通知義務，遑論被上訴人有上訴人所指稱有未盡修繕義務
      ，故上訴人主張此部分修繕費用與積欠租金應予扣抵，當
      屬無據。
    3.水塔部分：上訴人固曾於99年3 月5 日寄發橋頭郵局第30
      號存證信函予被上訴人，告知水塔漏水，並限期於10日修
      繕（見原審卷第49頁、本院卷第71頁）。惟被上訴人於99
      年3 月8 日即以高雄蓬萊路郵局第6 號存證信函函覆上訴
      人，要求上訴人於同月11日共同會勘、修繕，惟上訴人並
      未到場，而於99年3 月15日寄發橋頭郵局第37號存證信函
      ，要求被上訴人領回所掉落之水塔（見本院卷第71頁），
      繼於本院審理時提出照片1 幀為證（見本院卷第10頁），
      然為被上訴人所否認，而依該照片所示，尚難辨識該水塔
      有何漏水及掉落等瑕疵。此外，未見上訴人於原審及本院
      審理時提出其他舉證再為證明，自難認定上訴人所主張為
      實，是上訴人主張被上訴人未盡修繕責任，及就該部分支
      出費用應予扣抵等語，難謂有據。
  (六)上訴人主張被上訴人帶人騷擾上訴人，阻止修繕工程進行並
    教唆他人打傷上訴人，導致該裝潢工程無法順利進行，上訴
    人損失之費用應由被上訴人負擔等情，惟此為被上訴人所否
    認，且上訴人就前情無法舉證以實其說，為其所自承（見本
    院卷第58頁），上訴人此部分主張，亦無可採。
  (七)末按押租金契約係獨立於租賃契約以外之一獨立契約，並非
    租賃契約之一部，雖為我國民法實務所肯認（司法院院解字
    第1909號解釋、72年度台上字第4885號裁判意旨可資參照）
    。惟租押金契約之主要設立目的，即係在擔保承租人履行租
    賃債務，故租賃關係消滅後，承租人如有欠租或其他債務不
    履行之情形，其所交付之押租金，發生當然抵充之效力。而
    於抵充後，猶有餘額，始生返還押租金之問題，亦據最高法
    院87年度台上字第1631號及94年度台上字第986 號等裁判意
    旨闡釋明確。所謂「當然抵充」，參照我國民法學界通說見
    解認為，係指當因租賃關係消滅時，不待於當事人為意思表
    示，亦不論當事人之意思為何，當然結清租賃債務，自動發
    生押租金抵償之效果，且出租人尚無決定是否以押租金抵充
    之自由（見吳啟賓著，論押租金，法學叢刊第93期，1979年
    3 月，第76頁；邱聰智著，新訂債法各論（下），元照出版
    ，2002年10月，第382 頁至第383 頁）。繼前所述，上訴人
    固有25,000元租金未付，惟上訴人於承租系爭房屋時，已給
    付押租金20,000元予被上訴人，而被上訴人於原審所請求未
    付租金數額，並未扣抵該押租金等情，亦據被上訴人於本院
    審理自承明確（見本院卷第57頁）。雖兩造於原審及本院審
    理時，均未就是否以押租金抵償欠繳租金提出主張或抗辯，
    惟揆諸前揭最高法院之裁判意旨，併同參考我國民法學界通
    說見解，均肯認被上訴人就所請求租金債權數額25,000元，
    應先行以租押金為抵償後，就賸餘不足額之部分，始得再為
    請求。且依前揭實務與學說通說見解，均認此等抵償乃當然
    抵償，故此，本院自無待於上訴人或被上訴人另為聲明或主
    張，自得本職權逕以本件押租金20,000元抵償上訴人所積欠
    之租金後，而准許被上訴人就賸餘5,000 租金之部分對上訴
    人再為請求。從而，被上訴人僅得向上訴人請求未付租金數
    額應為5,000 元，被上訴人逾此部分之請求，尚無足取，難
    認有據。
七、綜上所述，被上訴人依系爭租約法律關係，請求上訴人給付
    被上訴人5,000 元及自訴狀繕本送達翌日（即99年5 月18日
    ）起至清償日止，按年息5 % 計算之利息，為有理由，應予
    准許；逾此所為之請求為無理由，即屬無據，應予駁回。原
    審法院就上開應准許部分，為被上訴人勝訴判決，並無不合
    ，上訴人上訴指摘原判決此部分不當，求予廢棄改判，為無
    理由，應予駁回。原審法院就上開不應准許部分，為被上訴
    人勝訴判決，並為假執行之宣告，尚有未合，上訴人上訴指
    摘原判決此部分不當，求予廢棄改判，為有理由，應由本院
    廢棄改判之。
八、本件事證已臻明確，兩造其餘攻擊、防禦方法及所提證據，
    經審酌後，核與判決結果無影響，爰不逐予一一論列，併此
    敘明。
九、據上論結，本件上訴為一部有理由，一部無理由，依民事訴
    訟法第436 條之1 第3 項、第450 條、第449 條第1 項、第
    79條，判決如主文。
中    華    民    國    99    年    10     月    18   日
                     民事第五庭  審判長法  官  黃國川
                                       法  官  何佩陵
                                       法  官  張維君
以上正本證明與原本無異。
本判決不得上訴。
中    華    民    國    99    年    10     月    18   日
                                       書記官  林秀珍

司法院資訊處製作；財團法人民間司法改革基金會備份。
